【裁判字號】    98,訴,325
【裁判日期】    980605
【裁判案由】    違反稅捐稽徵法等
【裁判全文】
臺灣臺北地方法院刑事判決               98年度訴字第325號
公  訴  人  臺灣臺北地方法院檢察署檢察官
被      告  丙○○
            乙○○
共      同
選任辯護人  梁治律師
被      告  甲○○
選任辯護人  劉添錫律師
上列被告因違反稅捐稽徵法等案件，經檢察官提起公訴（97年度
偵字第26417 號、98年度偵字第3607號），嗣被告於準備程序中
就被訴事實為有罪之陳述，經本院合議庭裁定由受命法官獨任進
行簡式審判程序，判決如下：
    主  文
丙○○、乙○○共同犯稅捐稽徵法第四十一條之逃漏稅捐罪，各
處有期徒刑拾月，均減為有刑徒刑伍月，如易科罰金，均以銀元
佰元即新臺幣玖佰元折算壹日，均緩刑貳年。
甲○○共同犯稅捐稽徵法第四十一條之逃漏稅捐罪，處有期徒刑
捌月，減為有刑徒刑肆月，如易科罰金，以銀元佰元即新臺幣
玖佰元折算壹日，緩刑貳年。
    事  實
一、丙○○、乙○○係張華海（已歿）之子，渠等與甲○○則為
    朋友。丙○○、乙○○、甲○○等人均明知張華海所有之桃
    園縣桃園市○○段第156 地號土地及其上門牌號碼桃園市○○街66號之建物（下稱系爭房地），係張華海贈與丙○○、
    乙○○，並非買賣，亦未繳付任何價金，竟為適用自用住宅
    用地優惠稅率核課土地增值稅，而共同基於使公務員登載不
    實、以不正方法逃漏稅捐之犯意聯絡，於民國87年8 月11日
    ，丙○○、乙○○乃委由甲○○前往桃園縣桃園市地政事務
    所，偽以張華海於87年7 月5 日出賣系爭房地予丙○○、乙○○為由，提出土地登記申請書、土地建物買賣所有權移轉
    契約書等文件，使該地政事務所不知情之承辦公務員將系爭
    房地之移轉原因為買賣之不實事項，登載於職務上所掌之土
    地登記謄本之公文書；再由稅捐稽徵機關依系爭房地為買賣
    移轉之原因，核計較低之土地增值稅，以此不正當之方法逃
    漏土地增值稅新臺幣（下同）120 萬8917元，均足以生損害
    於張華海之其他繼承人與地政機關對於不動產管理、稅捐稽
    徵機關對於稅賦核課之正確性。
二、案經林張美麗、張美玉訴由臺北市政府警察局中山分局報請
    臺灣臺北地方法院檢察署檢察官暨該署檢察官自動檢舉後偵
    查起訴。
    理  由
一、本件被告丙○○、乙○○、甲○○所犯之罪，其法定刑均非
    死刑、無期徒刑或最輕本刑有期徒刑3 年以上之罪，亦非高
    等法院管轄第一審案件，被告等人於本院審理中就被訴事實
    均為有罪之陳述，經告知被告簡式審判程序之旨，並聽取公
    訴人、被告及辯護人之意見後，本院合議庭裁定由受命法官
    獨任進行簡式審判程序，合先敘明。
二、上揭犯罪事實，業據被告丙○○、乙○○、甲○○於本院審
    理中均坦承不諱，且有證明書、系爭房地之土地登記申請書
    、土地建物買賣所有權移轉契約書、契稅繳款書、土地增值
    稅繳款書、建物及土地登記第二類謄本、桃園縣政府地方稅
    務局97年12月12日桃稅土字第0970150593號函、財政部臺灣
    省北區國稅局桃園縣分局98年1 月6 日函附之贈與稅申報書
    及贈與稅核定通知書等附卷可稽，足見被告等人前開自白核
    與事實相符，堪可採信。本案事證明確，被告等人犯行均堪
    認定，應予依法論科。
三、新舊法之比較：
    查被告等行為後，刑法業於94年2 月2 日修正公布，95年7
    月1 日起施行。按行為後法律有變更者，適用行為時之法律
    ，但行為後之法律有利於行為人者，適用最有利於行為人之
    法律，刑法第2 條第1 項定有明文。茲本條係規範行為後法
    律變更所生新舊法律比較適用之準據法，本身尚無新舊法比
    較之問題，於新法施行後，應一律適用新法第2 條第1 項之
    規定，為「從舊從輕」之比較。而本次法律變更，比較時應
    就罪刑有關之共犯、未遂犯、想像競合犯、牽連犯、連續犯
    、結合犯，以及累犯加重、自首減輕暨其他法定加減原因（
    如身分加減）與加減例等一切情形，綜其全部罪刑之結果而
    為比較（最高法院95年度第8 次刑事庭會議決議參照）。茲
    就本件適用刑法法條新舊法比較之情形分論如下：
（一）刑法第214 條之使公務員登載不實罪之規定，雖未修正，
      惟其法定刑除有期徒刑及拘役外，尚有罰金刑之部分。關
      於罰金刑，在刑法修正前，刑法分則編各罪所定罰金刑之
      貨幣單位原為銀元，其最高罰金數額，從各該法條規定，
      而最低罰金數額，則依修正前刑法第33條第5 款之規定為
      1 元以上（貨幣單位為銀元），且若定有罰金刑之論罪法
      條係於72年6 月25日前所制定，而該法條日後均未修正者
      ，得依罰金罰鍰提高標準條例第1 條前段規定，就其原定
      數額提高為2 倍至10倍，其後修正者則不提高倍數，並依
      現行法規所定貨幣單位折算新臺幣條例第2 條規定，以銀
      元1 元折算為新臺幣3 元；於刑法修正後，因刑法第33條
      第5 款修正為：「罰金：新臺幣1 千元以上，以百元計算
      之。」使得刑法之罰金貨幣單位已由銀元改為新台幣，則
      刑法分則編各罪所定罰金刑之貨幣單位，自應配合修正為
      新臺幣，又為使刑法分則編各罪所定罰金之最高數額與刑
      法修正前趨於一致，乃增訂刑法施行法第1 條之1 ：「中
      華民國94年1 月7 日刑法修正施行後，刑法分則編所定罰
      金之貨幣單位為新臺幣。94年1 月7 日刑法修正時，刑法
      分則編未修正之條文定有罰金者，自94年1 月7 日刑法修
      正施行後，就其所定數額提高為30倍。但72年6 月26日至
      94年1 月7 日新增或修正之條文，就其所定數額提高為3
      倍。」從而，刑法分則編各罪所定罰金刑之最高數額，於
      刑法修正前、後並無不同，惟修正後刑法第33條第5 款所
      定罰金刑最低數額，較之修正前提高，是比較修正前、後
      之刑罰法律，自以被告行為時即修正前關於科處罰金刑之
      規定較有利於被告。
（二）修正前刑法第28條規定：「二人以上共同實施犯罪之行為
      者，皆為正犯」，修正後刑法第28條則規定：「二人以上
      共同實行犯罪之行為者，皆為正犯」；又修正前刑法第31
      條第1 項規定：「因身份或其他特定關係成立之罪，其共
      同實施或教唆、幫助者，雖無特定關係，仍以共犯論」，
      修正後刑法第31條第1 項則規定：「因身份或其他特定關
      係成立之罪，其共同實行、教唆或幫助者，雖無特定關係
      ，仍以正犯或共犯論。但得減輕其刑」。其中「實施」一
      語，涵蓋陰謀、預備、著手及實行之概念在內，其範圍較
      廣；而「實行」則著重於直接從事構成犯罪事實之行為，
      其範圍較狹，是修正後刑法共同正犯之範圍已有限縮，共
      同正犯之範圍既因此而有變動，自屬犯罪後法律有變更，
      而非僅屬純文字修正，應有新舊法比較適用之問題（參照
      最高法院96年度臺上字第934 號判決意旨）。本件被告之
      犯罪行為，依新舊法均成立共同正犯，適用修正後之刑法
      第28條規定並無較有利於被告。
（三）修正後刑法第55條關於牽連犯之規定業經刪除，故被告所
      犯各罪，修正後即應予分論併罰，比較新、舊法結果，適
      用被告行為時之法律即修正前刑法第55條之規定，自較有
      利於被告。
（四）綜上法律修正前後之整體比較，揆諸前揭最高法院決議及
      修正後刑法第2 條第1 項之「從舊從輕」原則，適用94年
      2 月2 日修正後之刑罰法律，對被告並未較有利，自應適
      用修正前刑法之相關規定。
四、論罪科刑之理由：
（一）核被告丙○○、乙○○、甲○○所為，均係犯刑法第214
      條之使公務員登載不實公文書罪、稅捐稽徵法第41條之以
      不正當方法逃漏稅捐罪。又被告等人就上開犯行，互有犯
      意聯絡與行為分擔，均為共同正犯；而就逃漏稅捐罪部分
      ，被告甲○○雖非納稅義務人，然其與具有納稅義務人身
      份之被告丙○○、乙○○共同實施犯罪，仍以共同正犯論
      處。又渠等使公務員登載不實公文書犯行及以不正當方法
      逃漏稅捐犯行之間，具有方法、目的之牽連關係，爰依修
      正前刑法第55條牽連犯之規定從一重之以不正當方法逃漏
      稅捐罪處斷。
（二）爰審酌被告乙○○、丙○○明知系爭房地為其父親所贈與
      ，為適用自用住宅用地優惠稅率核課土地增值稅，竟委由
      被告甲○○以買賣為由申請移轉過戶，藉此逃漏土地增值
      稅120 萬8917元，損害地政機關對於不動產管理、稅捐稽
      徵機關對於稅賦核課之正確性，惟念及被告等人犯後均已
      坦承犯行，並已將上開漏稅金額全部匯還給國庫，此有匯
      款申請書可參，犯後態度尚佳，及參酌被告甲○○僅係幫
      忙被告乙○○、丙○○申報過戶，並未收取費用，與被告
      等人之教育程度、犯罪動機、手段、所生危害等一切情狀
      ，分別量處如主文所示之刑。
（三）本件被告等人之犯罪時間，均係在96年4 月24日以前，且
      無中華民國九十六年罪犯減刑條例所定不得減刑之情形，
      爰依同條例第2 條第1 項第3 款、第7 條、第9 條之規定
      ，均就被告所犯之罪減其宣告刑2 分之1 。
（四）又被告行為後，刑法第41條第1 項易科罰金之規定，已先
      於90年1 月10日修正施行，又於94年2 月2 日再度修正，
      並於95年7 月1 日施行。90年1 月10日修正前之條文，原
      僅就犯最重本刑為3 年以下有期徒刑以下之刑之罪，而受
      6 月以下有期徒刑或拘役之宣告，因身體、教育、職業或
      家庭之關係，執行顯有困難者，始得以1 元以上、3 元以
      下折算1 日，易科罰金。而90年1 月10日修正之條文即已
      將得易科罰金之罪放寬至犯最重本刑為5 年以下有期徒刑
      以下之刑之罪，而受6 個月以下有期徒刑或拘役之宣告，
      因身體、教育、職業、家庭之關係或其他正當事由，執行
      顯有困難者，得以1 元以上3 元以下折算1 日，易科罰金
      。另94年2 月2 日所修正之條文，則係規定：「犯最重本
      刑為五年以下有期徒刑以下之刑之罪，而受六個月以下有
      期徒刑或拘役之宣告者，得以新臺幣一千元、二千元或三
      千元折算一日，易科罰金。」，則被告等人所犯本件逃漏
      稅捐犯行，係最重本刑5 年有期徒刑之刑之罪，依90年1
      月10日前之修正條文之規定，當無易科罰金之可能；又若
      依94年2 月2 日修正、95年7 月1 日施行之刑法，則其易
      科罰金之折算標準則從90年1 月10日修正之1 元以上、3
      元以下（亦即依修正前罰金罰鍰提高標準條例第2 條、現
      行法規所定貨幣單位折算新臺幣條例第2 條之規定，為新
      臺幣300 元以上、900 元以下）折算1 日，提高為以新臺
      幣1000元、2000元或3000元折算1 日，是經比較新舊法之
      結果，當以適用被告行為後之90年1 月10日修正公布之刑
      法第41條第1 項前段規定，對被告較為有利，依刑法第2
      條第1 項前段之規定，自應適用90年1 月10日修正之刑法
      第41條第1 項前段之規定，就被告等人上開減刑後之刑，
      均諭知易科罰金之折算標準。
（五）末按犯罪在刑法前開修正施行前，而於施行後裁判，則其
      緩刑之宣告，應適用修正施行後第74條之規定（最高法院
      95年度第8 次刑事庭會議決議參照）。查被告等人前均未
      曾因犯罪而受有期徒刑以上刑之宣告，此有臺灣高等法院
      被告前案紀錄表在卷可按，渠等因一時失慮，偶罹刑章，
      犯後均已坦承犯行，並將所逃漏稅額全部匯款回國庫，顯
      見被告等人犯後均有悔悟之意，已知所警惕，經此偵審程
      序及科刑之教訓後，諒無再犯之虞，本院因認對被告等人
      所宣告之刑，均以暫不執行為適當，爰併予各宣告緩刑2
      年，以啟自新。
據上論斷，應依刑事訴訟法第273 條之1 第1 項、第299 條第1
項前段，稅捐稽徵法第41條，刑法第2 條第1 項前段、第11條前
段、第214 條、第74條第1 項第1 款，修正前刑法第28條、第31
條第1 項、第55條、90年1 月10日修正公布刑法第41條第1 項前
段，刑法施行法第1 條之1 ，修正前罰金罰鍰提高標準條例第2
條，現行法規所定貨幣單位折算新臺幣條例第2 條，中華民國九
十六年罪犯減刑條例第2 條第1 項第3 款、第7 條、第9 條，判
決如主文。
本案經檢察官呂俊儒到庭執行職務。
中    華    民    國    98    年     6     月    5     日
                      刑事第十九庭  法  官  吳俊龍
上正本證明與原本無異。
如不服本判決應於收受送達後10日內向本院提出上訴書狀，並應
敘述具體理由；如未敘述上訴理由者，應於上訴期間屆滿後20日
內向本院補提理由書（均須按他造當事人之人數附繕本）「切勿
逕送上級法院」。
                                    書記官  劉俊源
中    華    民    國    98    年    6     月    5     日
附錄本判決論罪科刑法條：
刑法第214條
明知為不實之事項，而使公務員登載於職務上所掌之公文書，足
以生損害於公眾或他人者，處3 年以下有期徒刑、拘役或5 百元
以下罰金。
稅捐稽徵法第41條
納稅義務人以詐術或其他不正當方法逃漏稅捐者，處5 年以下有
期徒刑、拘役或科或併科新台幣6 萬元以下罰金。


司法院資訊處製作；財團法人民間司法改革基金會備份。
